【裁判字號】    98,訴,73
【裁判日期】    980615
【裁判案由】    偽造文書等
【裁判全文】
臺灣基隆地方法院刑事判決                98年度訴字第73號
公  訴  人  臺灣基隆地方法院檢察署檢察官
被      告  乙○○
輔  佐  人  丁○○
上列被告因偽造文書等案件，經檢察官提起公訴（97年度偵字第
3193號），本院判決如下：
    主    文
乙○○連續意圖為自己不法之所有，以詐術使人將本人之物交付
，處有期徒刑壹年貳月，減為有期徒刑柒月。又意圖為自己不法
之所有，以詐術使人將本人之物交付，共肆罪，各處有期徒刑伍
月，均減為有期徒刑貳月又拾伍日。應執行有期徒刑壹年。
    犯罪事實
一、乙○○因財務狀況困窘，為籌措財源，利用其招集互助會多
    年累積之信用，於民國94年3月間自任會首召集民間互助會
    （下稱系爭互助會），基於意圖為自己不法所有之概括犯意
    ，虛列如附表所示江明惠等14人，另邀集不知情之甲○○等
    31人為會員，含會首共計46會，籌組民間互助會，會期自民
    國94年3月間起至97年12月10日止，每月1期，每會金額新臺
    幣（下同）2萬元，採預扣標金利息之內標制，約定每月10
    日13時在乙○○位於基隆市七堵區○○○路57巷7之1號之住
    處開標1次。乙○○自第2會即94年4月10日起至95年5月10日
    止，先後於附表編號至所示之開標時間，在上開住處內
    ，連續10次利用通常競標時僅有少數會員到場競標，各會員
    間難以確認投標者為何人之機會，冒用附表編號至所示
    虛列會員名義，並填寫如附表所示之標息金額（標單上並未
    記載姓名）參與投標，得標後向系爭互助會當次活會會員詐
    稱分別係如附表所示、被其冒用名義之人得標，並向當次活
    會會員收取會款，使不知情之活會會員數人均陷於錯誤，不
    知當次係由乙○○冒標，誤認名義上之得標人將於後續會次
    遵期繳交死會會款，渠等亦可於將來得標會次順利取得得標
    款項，進而陸續如數繳交會款予乙○○（得標日期、標息及
    各次詐得會款詳如附表編號至）。
二、乙○○復另行起意，意圖為自己不法之所有，分別於95年 7
    月10日、95年11月10日、95年12月10日、96年 1月10日，先
    後 4次，以上述相同方式冒標，使不知情之活會會員均陷於
    錯誤，而先後繳交會款予乙○○（得標日期、標息及各次詐
    得會款詳如附表編號至）。綜合全數冒標得款，共計詐
    得金額為6,046,500元。迨至97年2月間，乙○○已無力繳納
    1 個月高達30萬元之會費而宣布停標系爭互助會，經會員核
    對各會次得標情形，始知上情。
三、案經被害人甲○○訴由臺灣基隆地方法院檢察署檢察官偵查
    起訴。
    理    由
壹、程序部分：
    按被告以外之人於審判外之言詞或書面陳述，除法律有規定
    者外，不得作為證據；又被告以外之人於審判外之陳述，雖
    不符合同法第159條之1至第159條之4之規定，但經當事人於
    審判程序同意作為證據，法院審酌該言詞陳述或書面陳述作
    成時之情況，認為適當者，亦得為證據；又當事人、代理人
    或辯護人於法院調查證據時，知有第159條第1項不得為證據
    之情形，而未於言詞辯論終結前聲明異議者，視為有前項之
    同意，刑事訴訟法第159條第1項及第159條之5分別定有明文
    。查本判決下列所引用之各該被告以外之人所為審判外之陳
    述以及其他書面陳述，雖屬傳聞證據，然當事人於本院準備
    程序及審判期日中均表示無意見而不予爭執，且迄至言詞辯
    論終結前亦未再聲明異議，本院審酌上開證據資料製作時之
    情況，尚無違法不當之瑕疵，亦認為以之作為證據應屬適當
    ，依刑事訴訟法第159條之5規定，自得作為證據。
貳、實體部分：
一、訊據被告乙○○固坦承虛構如附表所示之江明惠等14人參予
    系爭互助會，且從未主動告知其他會員系爭互助會有15會是
    伊自己一個人跟的會，故1個月需繳納30萬元會錢，並於97
    年2 月10日停標前，伊均已以如附表編號至名義標得會
    款；於系爭互助會會期間，伊以幫人帶小孩為業，每月固定
    收入僅2萬元，除此之外無其他固定收入等情，然矢口否認
    有何詐欺之犯行，並辯稱：伊並不知道虛構他人名義當人頭
    會員構成犯罪，況且系爭互助會中某些會員也有以虛構或他
    人之姓名跟會，伊以往召集互助會時均有以冒用他人名義入
    會之經驗，告訴人甲○○已經跟了伊8、9年的會，是以系爭
    互助會成立時，其他會員應已知悉且同意伊1人冒用14個人
    之名義跟會，及伊1個月需繳30萬元會錢之事實，因為其他
    會員知道伊有多餘的錢足以負擔1個月30萬元的會費；另從
    伊並未因倒會而失去聯繫，且願意負責賠償活會會員損失之
    態度可知，並無意詐欺云云。
二、經查：
  (一)被告乙○○虛構如附表編號至所示之名義人參加系爭互
    助會，並且於停標前被告均冒用上開名義人得標並取得會款
    ，得標標單上之會員姓名與標金利息均係由被告書寫；被告
    於系爭互助會會期間並無固定收入及多餘存款等情，業據證
    人即告訴人甲○○於偵訊及本院審理中證述明確，且為被告
    所不否認，並有系爭互助會會單及得標標單影本、有限責任
    基隆市第二信用合作社98年5月12日基二信社總字第A916號
    函及其所附客戶存提明細表、財政部臺灣省北區國稅局七堵
    稽徵所98年4月30日北區國稅七堵二字第0981003388號函在
    卷可稽（見97年度交查字第300號卷第16至36頁、第41頁、
    本院卷第79至113、144至160頁）。被告亦坦承於召集系爭
    互助會時，並未向其他會員告知其另外虛構如附表所示之名
    義人入會，嗣於被告冒用如附表所示名義人得標時，被告亦
    未告知其他會員被告自己為實際得標人等事實，核與告訴人
    甲○○、證人戊○○、丙○○於本院審理時之證述情節相符
    （見本院卷第127至136頁）。
  (二)按民間互助會成立，會首及各該會員相互間並未提供任何擔
    保以確保其債權之實現，因此特別著重會首與會員間相互間
    之信賴關係，故會員與會首間對於資力是否足以負擔互助會
    會款部分，應不得有刻意隱瞞或不為告知之情形，否則極易
    令對方陷於錯誤，對於社會交易安全自有重大不利之影響。
    查被告乙○○於本件互助會召集前之93年申報所得稅額為41
    3,431元，於互助會召集後之94年至96年間，並未申報所得
    稅一節，有財政部臺灣省北區國稅局七堵稽徵所98年4月30
    日北區國稅七堵二字第0981003388號函暨所附綜合所得稅申
    報資料等在卷可按（見本院卷第79-113頁）；又被告自92年
    起每月需支付貸放款利息予基隆市第二信用合作社，迄至94
    年4月起（即系爭互助會成立後）每月需支付之貸放款利息
    達1萬2千餘元，亦有基隆市第二信用合作社98年5月12日基
    二信社總字第A916號函暨所附往來資料在卷可參（見本院卷
    第144-161頁），被告復坦稱以幫人帶小孩為業，每月固定
    收入僅2萬元，除此之外無其他固定收入等語，如何能支應
    其虛列之如附表所示14名互助會會員每月共計30萬元之會款
    （含其擔任會首部分）？顯見被告以虛列人頭之方式招攬系
    爭互助會時，其經濟狀況已無力償付互助會款，而藉上開方
    式使各該不知情會員陷於錯誤而加入其所招攬之互助會甚明
    。參以證人甲○○證稱：「如果知道是被告虛構的14名會員
    得標，我就不會跟會，因為她哪有這麼多錢，我才不會跟這
    樣的會」等語，益徵證人甲○○係因被告隱瞞其虛構14名會
    員之事實，因而陷於錯誤始參與系爭互助會。被告又於系爭
    互助會第23會次（96年1月10日）之前，即已密集地以虛構
    之如附表所示14位人頭會員之名義標得會款，被告有為自己
    不法所有之詐欺主觀犯意甚明。
  (三)另按民間互助會已得標之死會會員，無論同互助會何一會員
    得標及願出標金若干，均需繳納當期全額會款，縱會首施用
    詐術以他會員名義冒標，並向死會會員收取會款，因該等死
    會會員本負有繳納會款之義務，而非陷於錯誤交付會款予會
    首，自無構成詐欺取財罪之可言，故會首冒名盜標，其詐欺
    對象，應限於活會會員，其詐欺所得之款，應僅限於未得標
    會員（即活會會員）繳納之會款，是本件被告於附表所載時
    間，佯向各該活會會員詐稱該虛列人頭名義得標，使不知情
    之各該活會會員陷於錯誤，繳交該次會款予被告，則被告詐
    得之金額，每次應以活會會員應繳交之會款乘以該期活會會
    員人數，而活會會員人數之計算，係以全體會員人數依期別
    扣除死會會員人數及被告所參加之會（含虛列人頭部分），
    被告所詐得之金額共計6,046,500元。
  (四)綜上所述，被告上開所辯，要屬事後卸責之詞，不足採信，
    是本件事證明確，被告犯行洵堪認定，應予依法論科。
三、新舊法之比較：被告為如附表編號至之犯行後，刑法業
    於94年2月2日修正公布，95年7月1日起施行。按行為後法律
    有變更者，適用行為時之法律，但行為後之法律有利於行為
    人者，適用最有利於行為人之法律，修正後刑法第2條第1項
    定有明文。此條規定係規範行為後法律變更所生新舊法律比
    較適用之準據法，本身尚無新舊法比較之問題，於新法施行
    後，應一律適用新法第2條第1項之規定，為「從舊從輕」之
    比較。而本次法律變更，比較時應就罪刑有關之共犯、未遂
    犯、想像競合犯、牽連犯、連續犯、結合犯，以及累犯加重
    、自首減輕暨其他法定加減原因（如身分加減）與加減例等
    一切情形，綜其全部罪刑之結果而為比較（最高法院95年5
    月23日95年度第8次刑事庭會議決議參照）。經查：
  (一)關於罰金刑，刑法分則編各罪所定罰金刑之貨幣單位原為銀
    元，刑法第339條第1項詐欺取財罪雖未修正，但法定刑得科
    或併科銀元1千元以下罰金，據修正後刑法施行法增訂第1條
    之1：「中華民國94年 1月7日刑法修正施行後，刑法分則編
    所定罰金之貨幣單位為新臺幣。94年1月7日刑法修正時，刑
    法分則編未修正之條文定有罰金者，自94年1月7日刑法修正
    施行後，就其所定數額提高為30倍。但72年6月26日至94年1
    月7日新增或修正之條文，就其所定數額提高為3倍」及刑法
    第33條第 5款修正為：「主刑之種類如下：五、罰金：新臺
    幣一千元以上，以百元計算之」等規定，是依修正後之法律
    ，刑法第339條第1項詐欺取財罪所得科處之罰金刑最高為新
    臺幣3萬元、最低為新臺幣1千元；然依被告行為時之刑罰法
    律，即罰金罰鍰提高標準條例第 1條前段規定之提高倍數10
    倍及刑法第33條第5款規定之罰金最低額1元計算，該罪之罰
    金刑最高為銀元 1萬元，最低額為銀元10元，換算為新臺幣
    ，最高額雖與新法同為新臺幣 3萬元，然最低額僅為新臺幣
    30元。因此，比較上述修正前、後之刑罰法律，自以被告修
    正施行前即行為時關於科處罰金刑之法律較有利於被告。
  (二)又修正後刑法刪除第56條連續犯之規定，此刪除雖非犯罪構
    成要件之變更，但顯已影響行為人刑罰之法律效果，自屬法
    律有變更。本件被告犯罪事實一所列數個詐欺取財行為，依
    修正前即行為時之規定，應依第56條連續犯之規定論以一罪
    ；依修正後之刑法既已刪除連續犯之規定，則所犯上述各罪
    應依數罪併罰之規定分論併罰。依新法第2條第1項規定，比
    較新、舊法結果，仍應適用較有利於被告之行為時法律即舊
    法論以連續犯。
  (三)修正前刑法第51條規定：「數罪併罰，分別宣告其罪之刑，
    依左列各款定其應執行者：」其中第5 款規定：「宣告多數
    有期徒刑者，於各刑中之最長期以上，各刑合併之刑期以下
    ，定其刑期。但不得逾二十年。」修正後刑法第51條第 5款
    規定：「宣告多數有期徒刑者，於各刑中之最長期以上，各
    刑合併之刑期以下，定其刑期。但不得逾三十年。」比較結
    果，修正後刑法並非較有利於行為人，依刑法第2條第1項前
    段之規定，仍應依修正前刑法，定其應執行之刑。
  (四)本件綜合上揭新舊刑法比較之結果，並本於統一性及整體性
    原則，新修正之刑法並未較有利於被告，爰一體適用修正前
    之刑法規定。
四、核被告乙○○如犯罪事實一（即附表編號至部分）所為
    ，均係犯刑法第339條第1項之詐欺取財罪；犯罪事實二所為
    （即附表編號、、、部分），分別係犯刑法第339
    條第1項之詐欺取財罪。被告於犯罪事實一之犯行，時間緊
    接，犯罪構成要件相同，顯係基於概括之犯意所為，屬裁判
    上一罪之連續犯，應論以一罪，並加重其刑。被告於犯罪事
    實二所為各次詐欺取財罪，犯意各別，行為互殊，應予分論
    併罰。被告所犯上開連續詐欺取財罪，與如附表編號、
    、、各次所為，因刑法修正後已無連續犯規定之適用，
    應分論併罰。爰審酌被告並無前案之犯罪紀錄，素行尚佳，
    為獲取錢財而冒標詐取互助會會款，詐騙金額甚鉅，犯罪情
    節重大，事後並未與全數互助會會員達成和解，賠償損害，
    且對自己之犯行猶設詞卸責，難認有悔悟之意等一切情狀，
    如主文所示之刑，並定應執行刑。
五、末查，本件被告犯罪時間均係在中華民國96年罪犯減刑條例
    所定減刑基準點（96年4月24日）之前，合於該條例所定減
    刑規定之適用，應依該條例第2條第1項第3款之規定，減其
    宣告刑二分之一，並定其應執行之刑。
六、公訴意旨另略以：被告召集系爭互助會，冒用如附表所示會
    員名義，在其住處或連續（指附表編號至部分）或個別
    （即附表編號、、、部分）偽造冒名會員名義之標
    單，並持以競單，足以生損害於被冒名之會員，因認被告另
    涉犯刑法第216條、第220條、第210條之行使偽造準私文書
    罪嫌云云。按犯罪事實應依證據認定之，無證據不得認定犯
    罪事實，刑事訴訟法第154條第2項定有明文。證人甲○○於
    本院證稱：「到場的人在紙上寫金額而已，沒有寫名字，但
    96年11月發生被告給得標者的標金不夠後，才說到場的人要
    在紙上寫名字，不然又會被被告偷標」等語（見本院卷第12
    8頁），以證人甲○○與被告間利害相反，並無故意捏造事
    實被告之必要，是證人甲○○上開證言，應與事實相符而可
    採信，且本件亦未查扣任何書寫有會員姓名之標單，自應為
    被告有利之認定。按，刑法第220條之偽造準私文書罪，以
    偽造他人名義制作文書為其成立要件，若僅在標單上偽填金
    額，並未載明被冒標人姓名，則該項標單，尚未具備文書之
    形式，不能認為係私文書或準文書。本件被告冒用如附表所
    示虛構會員名義參與投標，標單上僅記載金額，並未記載姓
    名，被告既未於標單上偽造被冒標之簽名，則被告所為，顯
    與刑法行使偽造準私文書罪之構成要件有間。且亦查無任何
    積極證據足資證明被告有公訴人所指之上揭犯行，惟公訴人
    認被告犯如附表編號至部分，與上開有罪科刑部分有牽
    連犯裁判上一罪之關係；被告犯如附表編號、、、
    部分，與與上開有罪科刑部分有想像競合犯裁判上一罪之關
    係，爰均不分別另為無罪之諭知。
據上論斷，應依刑事訴訟法第299條第1項前段，刑法第2條第1項
前段，修正前刑法第56條、第339條第1項、第51條第5款，中華
民國96年罪犯減刑條例第2條第1項第3款、第7條、第10條第1項
，刑法施行法第1之1條第1項、第2項前段，判決如主文。
本案經檢察官己○○到庭執行職務。
中    華    民    國    98    年    6     月    15    日
                     臺灣基隆地方法院刑事第三庭
                         審判長法  官  鄭景文
                               法  官  黃永定
                               法  官  陳姵君
以上正本證明與原本無異。
如不服本判決應於收受本判決後10日內向本院提出上訴書狀，其
未敘述上訴理由者，並得於提起上訴後10日內向本院補提理由書
狀（均須按他造當事人之人數附繕本）「切勿逕送上級法院」。
中    華    民    國    98    年    6     月    15    日
                               書記官  王佩珠
附表：
┌───────┬──┬────┬──────────┬─────┐
│編號、會員編號│得標│開標日期│    詐得活會金額    │總詐得金額│
│、會員姓名    │期數│        │被害人數x(會金-標息)│ (新臺幣) │
├───────┼──┼────┼──────────┼─────┤
│9號江明惠   │ 2  │94.04.10│31×（00000－0000） │496,000元 │
├───────┼──┼────┼──────────┼─────┤
│34號陳嘉豪  │ 3  │94.05.10│31×（00000－0000） │502,200元 │
├───────┼──┼────┼──────────┼─────┤
│26號郭玉蘭  │ 4  │94.06.10│31×（00000－0000） │486,700元 │
├───────┼──┼────┼──────────┼─────┤
│6號楊士文   │ 5  │94.07.10│31×（00000－0000） │486,700元 │
├───────┼──┼────┼──────────┼─────┤
│22號黃玉玲  │ 6  │94.08.10│31×（00000－0000） │480,500元 │
├───────┼──┼────┼──────────┼─────┤
│38號林春華  │ 8  │94.10.10│30×（00000－0000） │507,000元 │
├───────┼──┼────┼──────────┼─────┤
│3號李志明   │11  │95.01.10│28×（00000－0000） │453,600元 │
├───────┼──┼────┼──────────┼─────┤
│40號陳嘉雯  │12  │95.02.10│28×（00000－0000） │408,800元 │
├───────┼──┼────┼──────────┼─────┤
│8號陳淑玲   │14  │95.04.10│27×（00000－0000） │378,000元 │
├───────┼──┼────┼──────────┼─────┤
│30號陳玉花  │15  │95.05.10│27×（00000－0000） │380,700元 │
├───────┼──┼────┼──────────┼─────┤
│14號寶之齋  │17  │95.07.10│26×（00000－0000） │429,000元 │
├───────┼──┼────┼──────────┼─────┤
│5號王金梅   │21  │95.11.10│23×（00000－0000） │349,600元 │
├───────┼──┼────┼──────────┼─────┤
│31號張家華  │22  │95.12.10│23×（00000－0000） │345,000元 │
├───────┼──┼────┼──────────┼─────┤
│20號游嘉勝  │23  │96.01.10│23×（00000－0000） │342,700元 │
├───────┼──┼────┴──────────┴─────┤
│    總  計    │    │                               6,046,500元│
└───────┴──┴─────────────────────┘
附錄所犯法條：
中華民國刑法第339條
意圖為自己或第三人不法之所有，以詐術使人將本人或第三人之
物交付者，處5 年以下有期徒刑、拘役或科或併科1 千元以下罰
金。
以前項方法得財產上不法之利益或使第三人得之者，亦同。
前二項之未遂犯罰之。


司法院資訊處製作；財團法人民間司法改革基金會備份。
